【裁判字號】    94,上易,457
【裁判日期】    950220
【裁判案由】    確認不同法律主體
【裁判全文】
臺灣高等法院臺中分院民事判決  94年度上易字第457號
上  訴  人  乙○○○○○○○○
法定代理人  丁○○
訴訟代理人  趙惠如律師
訴訟代理人  己○○
被上訴人    甲○○
法定代理人  丙○○
訴訟代理人  戊○○
上列當事人間請求確認不同法律主體事件，上訴人對於中華民國
94年9月29日臺灣彰化地方法院第一審判決提起上訴，本院判決
如下：
    主      文
原判決廢棄，發回臺灣彰化地方法院。
    事實及理由
一、上訴人於原法院起訴主張：兩造之會員不同且奉祀之神明亦
    不同，一為觀音佛祖，供奉於員林鎮○○路58巷1號，一為
    地藏王，供奉於員林鎮○○路83號，地址不同，上訴人每逢
    陰曆9月19日觀音佛祖誕辰，皆舉辦法會並宴客以宏慈恩，
    然被上訴人每逢清明節則以其神明（即地藏王及其侍衛大爺
    、二爺等諸神明）遊街，一為在人間陽世懷慈悲聞聲救苦之
    觀音佛祖，另一為在亡者陰間拯救亡魂之地藏王，兩者神格
    亦不相同。觀音佛祖之神像多見於一般民間家庭內之主祀神
    明以庇家運，惟被上訴人所奉之地藏王菩薩多見於坊間之靈
    骨塔或墳場內，主超幽靈，一為陽，另一為陰，性質不同，
    兩造無論所屬會員、所奉神明之神格、所在、宗旨、性質上
    皆完全不同等情。求為確認寺廟觀音佛祖與甲○○為不同法
    律主體之判決。
二、原判決以確認之訴非原告有即受確認判決之法律上利益者，
    不得提起之，不問原告請求確認之標的，究為法律關係或其
    基礎事實之存否，抑或證書之真偽，均須原告有即受確認判
    決之法律上利益，始能認有保護之必要，且確認之訴之標的
    若為法律關係之基礎事實，則須以原告不能提起他訴訟者為
    限，始得提起，此觀民事訴訟法第二百四十七條第一、二項
    之規定自明。又所謂即受確認判決之法律上利益，係指因法
    律關係之存否不明確，致原告在私法上之地位有受侵害之危
    險，而此項危險得以對於被告之確認判決除去之者而言。惟
    依上訴人之主張，兩造間並無因基礎事實之法律關係不明確
    而發生爭執，亦未見該法律關係存否之不明確導致上訴人在
    私法上之地位陷於不安之狀態，必須法院以確認判決認定該
    法律關係或其基礎事實之存否，得除去上訴人在私法上地位
    所受侵害之危險，故難認上訴人提起本件訴訟有即受確認判
    決之法律上利益，是上訴人之訴欠缺權利保護要件，其訴在
    法律上顯無理由等語，不經言詞辯論，逕以判決駁回上訴人
    之訴。
三、查臺灣之神明會，乃係多數特定人（信徒或稱會員）集資購
    置財產所組成，以祭祀特定神明為主要目的之非法人團體。
    依民事訴訟法第四十條第三項規定，其設有代表人或管理人
    者，有當事人能力，得於民事訴訟程序上，以自己之名義起
    訴或被訴，固有最高法院87年度台抗字第131號裁判要旨可
    資參照，而本件上訴人於原法院係以「乙○○○○○○○○
    」之名義起訴，惟觀諸上訴人所提出之組織章程、會員名冊
    、會議記錄等文件，其上名稱卻為「寺廟觀音佛祖」，則上
    訴人「乙○○○○○○○○」與「寺廟觀音佛祖」是否同一
    ，即不無疑義；故上訴人「乙○○○○○○○○」有無符合
    民事訴訟法第40條第3項規定，而得認其有當事人能力之程
    序事項，屬原法院應依職權調查之事項，原法院應依職權先
    為調查之，經調查結果，倘認其不備此項要件，除其情形可
    以補正並經補正者外，依同法第249條第1項前段規定，原法
    院應以裁定駁回其訴。遽原法院未依職權詳加調查，逕以上
    訴人有當事人能力而為判決，自有違誤。
四、按原告之訴，依其所訴之事實，在法律上顯無理由者，第一
    審法院固得依民事訴訟法第二百四十九條第二項之規定，不
    經言詞辯論，逕以判決駁回之。而所謂原告之訴，依其所訴
    之事實，在法律上顯無理由者，係指依原告於訴狀內記載之
    事實觀之，在法律上顯然不能獲得勝訴之判決者而言（最高
    法院62年台上字第845號判例意旨參照）。是須起訴狀內記
    載之事實縱令屬實，在法律上仍顯然不能獲勝訴之判決，不
    須經調查證據即可判斷，若其所主張之事實，法院須依調查
    證據之結果，始能斷定其訴之有無理由者，即非該條項所謂
    在法律上顯無理由，自仍應基於言詞辯論而為判決。經查，
    本件上訴人「乙○○○○○○○○」上訴主張其於原法院起
    訴確認「寺廟觀音佛祖」與被上訴人「甲○○」為不同法律
    主體，乃因被上訴人「甲○○」持彰化縣政府於94年5月3日
    核發之府民宗字第09400810 74B之證明書向員林地政事務所
    申請更名及管理者變更登記，而上開證明書係因登記於所有
    權人「寺廟觀音佛祖」名下之彰化縣員林鎮○○段158、158
    -1、158-2、158-3、158-4、158-5等地號土地，由被上訴人
    寺廟「甲○○」負責人丙○○申請公告與該寺廟奉祀主神「
    觀音佛祖」係同一主體，並經彰化縣政府公告後發給該寺廟
    同一權利主體證明。上訴人若不請求確認「寺廟觀音佛祖」
    與被上訴人「甲○○」為不同法律主體，將導致「寺廟觀音
    佛祖」名下彰化縣員林鎮○○段158、158-1、158-2、158-3
    、158-4、158-5等地號土地歸於被上訴人管理。是上訴人提
    起本件訴訟，旨在確認上開土地所有權人寺廟觀音佛祖與甲
    ○○非屬同一主體，意在排除被上訴人為上開土地所有權人
    之地位。上訴人主觀上既認其在法律上之地位有不安之狀態
    ，則其是否有即受確認判決之法律上利益？其是否因法律關
    係之存否不明確致其在私法上之地位有受侵害之危險，並得
    以對於被上訴人之確認判決除去之？自應經調查證據始可判
    斷。原法院未令當事人就訴訟關係之事實及法律關係為適當
    完全之陳述，亦未經調查證據，即逕依上訴人起訴書所載未
    臻明確之事實，遽以：「兩造間並無因基礎事實之法律關係
    不明確而發生爭執，亦未見該法律關係存否之不明確導致上
    訴人在私法上之地位陷於不安之狀態，必須法院以確認判決
    認定該法律關係或其基礎事實之存否，得除去上訴人在私法
    上地位所受侵害之危險，難認原告起本件訴訟有即受確認判
    決之法律上利益。」而認上訴人之訴在法律上顯無理由，未
    經言詞辯論，即以判決駁回上訴人之訴，顯有未洽。
五、按第一審之訴訟程序有重大瑕疵者，第二審法院因維持審級
    制度認為必要時，得廢棄原判決，而將該事件發回原法院，
    並得不經言詞辯論為之，民事訴訟法第451條第1項、第453
    條分別定有明文；判決除別有規定外，應本於當事人之言詞
    辯論為之，同法第221條第1項亦有明文規定。本件原審未依
    職權調查上訴人「乙○○○○○○○○」與「寺廟觀音佛祖
    」是否同一？上訴人「乙○○○○○○○○」有無符合民事
    訴訟法第40條第3項規定，而得認其有當事人能力；亦未令
    當事人就訴訟關係之事實及法律關係為適當完全之陳述，即
    逕依上訴人起訴書所載未臻明確之事實，未經言詞辯論，逕
    以判決駁回上訴人之訴，訴訟程序有重大之瑕疵，並剝奪當
    事人之審級利益，兩造復未合意由本院為實體之裁判。故為
    維持審級制度，自有將本事件發回原審法院更為審理之必要
    。從而，上訴人指摘原判決不當，求予廢棄，為有理由，爰
    不經言詞辯論，將原判決廢棄，發回原審法院重行審理，以
    維上訴人之審級利益，並符法制。
六、據上論結，本件上訴為有理由，依民事訴訟法第451條第1項
    、第453條，判決如主文。
中    華    民    國    95    年    2    月    20    日
                    民事第二庭審判長法  官  童有德
                                    法  官  蔡秉宸
                                    法  官  翁芳靜
以上正本係照原本作成。
如對本判決上訴，須於收受判決送達後20日內向本院提出上訴書
狀，其未表明上訴理由者，應於提出上訴後20日內向本院提出上
訴理由書（須按他造人數附具繕本）。
上訴時應提出委任律師為訴訟代理人之委任狀。具有民事訴訟法
第466條之1第1項但書或第2項之情形為訴訟代理人者，另應附具
律師及格證書及釋明委任人與受任人有該條項所定關係之釋明文
書影本。
                                    書記官  許美惠
中    華    民    國    95    年    2     月    21    日
                                                      Ｂ


司法院資訊處製作；財團法人民間司法改革基金會備份。
